臺灣臺北地方法院民事判決
110年度簡上字第392號
上訴人即附  
帶被上訴人  東王大戲院股份有限公司                    

兼  上一人
法定代理人  陳文武  

上訴人即附  
帶被上訴人  西華戲院股份有限公司

兼  上一人
法定代理人  陳威成  

上訴人即附
帶被上訴人  陳于君  
共      同
訴訟代理人  陳文武  
被上訴人即
附帶上訴人  台灣歐力士股份有限公司

法定代理人  伏谷清  
訴訟代理人  葉山軍治
上列當事人間請求租賃損害賠償事件，上訴人對於民國110年9月
17日本院臺北簡易庭110年度北簡字第1168號第一審判決提起上
訴，被上訴人並為附帶上訴，本院於民國111年2月23日言詞辯論
終結，判決如下：
    主  文
一、上訴及附帶上訴均駁回。
二、第二審訴訟費用關於上訴部分，由上訴人負擔；關於附帶上
    訴部分，由被上訴人負擔。
    事實及理由
一、被上訴人起訴主張：被上訴人分別與上訴人東王大戲院股份
    有限公司（下稱東王戲院）、西華戲院股份有限公司（下稱
    西華戲院）於民國106年9月5日，各自簽署「資本型租賃合
    約書」【以下分稱系爭租約A（與東王戲院）、B（與西華戲
    院），合稱系爭租約】，約定由被上訴人向東王戲院、西華
    戲院指定之供應商各以新臺幣（下同）180萬元（未稅）購
    買雷射放映機1台（廠牌：BARCO、規格：DP4K-23B、年份20
    17年，下稱系爭放映機A、B），出租東王戲院、西華戲院使
    用，租賃期間均自106年9月15日起共60個月（期），東王戲
    院、西華戲院則各自於每期期末給付各期租金予被上訴人（
    1-24期每期10,467元、25-60期每期58,095元，以上均未稅
    ）；另就系爭租約A，東王戲院邀同上訴人西華戲院擔任租
    約A之連帶債務人，並邀同上訴人陳文武、陳威成、陳于君
    擔任租約A之連帶保證人；另就系爭租約B，西華戲院邀同東
    王戲院擔任租約B之連帶債務人，並邀同陳文武、陳威成、
    陳于君擔任租約B之連帶保證人。系爭租約屬融資性租賃，
    所收租金實為被上訴人出資購買系爭放映機之本金、利息、
    利潤及其他費用總和。系爭放映機A、B於109年2月27日均遭
    東王戲院之債權人南和興產股份有限公司（下稱南和興產公
    司）進行查封（執行案號：臺灣高雄地方法院109年度司執
    字第11117號，下稱系爭執行事件），已構成系爭租約第13
    條Ⅰ第5款違約事由，侵害被上訴人對系爭放映機所有權，被
    上訴人以存證信函通知終止租約，並催告給付喪失期限利益
    之未付租金餘額及違約金。為此，依系爭租約第13條Ⅱ第3款
    ⑴、民法第179條規定訴請東王戲院、西華戲院各給付未付租
    金總額1,342,000元（自109年12月即第39期起至60期止，共
    22期，61,000元（含稅）×22月＝1,342,000元），及均自起
    訴狀繕本送達翌日起至清償日止，按年息5％計算之利息，暨
    依系爭租約第13條Ⅱ第3款⑵後段請求自起訴狀繕本送達翌日
    起至清償日止，按日息5/10000計算之違約金；就租約A，連
    帶債務人西華戲院、連帶保證人即陳文武、陳威成、陳于君
    應與東王戲院連帶給付；就租約B，連帶債務人東王戲院、
    連帶保證人即陳文武、陳威成、陳于君應與西華戲院連帶給
    付前開本金、利息及違約金等語。並聲明：㈠上訴人應連帶
    給付被上訴人1,342,000元，及自起訴狀繕本送達翌日起至
    清償日止，按年息5％計算之利息，暨按日息5/10000計算之
    違約金。㈡上訴人應連帶給付被上訴人1,342,000元，及自起
    訴狀繕本送達翌日起至清償日止，按年息5％計算之利息，暨
    按日息5/10000計算之違約金。原審判決上訴人應連帶給付
    被上訴人793,000元，及自109年12月8日起至清償日止，按
    年息5％計算之利息，暨按日息0.5/10000計算之違約金，駁
    回被上訴人其餘之訴。上訴人就其敗訴部分聲明不服，提起
    上訴，因上訴人於本院審理中給付被上訴人366,000元，故
    被上訴人減縮聲明求為上訴人連帶給付427,000元本息及違
    約金（見本院卷第163、156頁）。被上訴人之答辯聲明：上
    訴駁回。另被上訴人就其敗訴部分聲明不服，提起一部附帶
    上訴，附帶上訴聲明：㈠原判決關於駁回被上訴人後開第2項
    之訴部分廢棄。㈡上訴人應連帶給付被上訴人427,000元，及
    自民事附帶上訴狀繕本送達翌日起至清償日止，按年息5％計
    算之利息，暨按日息0.5/10000計算之違約金（見本院卷第1
    33、156、163頁）。
二、上訴人則答辯：東王戲院、西華戲院迄今持續依約繳納租金
    （兌現已交付支票），並無違約；西華戲院並非系爭執行事
    件之執行債務人，實無系爭租約第13條第1項第5款之適用。
    執行債權人南和興產公司對於被上訴人所有之系爭放映機予
    以查封，並非合法，被上訴人可依強制執行法規定聲明異議
    或提起第三人異議之訴，以保障所有物，殊無主張承租人違
    約之理。南和興產公司違法指封行為，並非上訴人所能掌握
    ，自不可歸責上訴人違約，被上訴人行使權利，顯違誠信原
    則，亦屬權利濫用。對被上訴人而言，並未因標的物遭查封
    而影響其權利，亦無任何損害，上訴人亦未違反契約義務，
    被上訴人終止租約，使東王戲院、西華戲院喪失期限利益，
    顯不合法；東王戲院雖遭強制執行，依系爭租約第13條第1
    項本文，僅「得以違約論」，並非「必以違約論」，被上訴
    人未斟酌東王戲院被強制執行後仍按期繳納租金之事實，遽
    以違約論，顯不符契約目的，縱以違約論，其法效亦僅被上
    訴人得自由裁量認定承租人違約喪失期前利益而已，租金既
    依約按月給付，被上訴人並無請求未到期租金之權利，其既
    無租金上損害，主張受有損害請求賠償，並無理由
　　等語。上訴聲明：㈠原判決不利於上訴人部分廢棄。㈡上開廢
    棄部分，被上訴人在第一審之訴駁回。對被上訴人之附帶上
    訴答辯聲明：附帶上訴駁回。
三、得心證之理由：
  ㈠系爭租約A、B為融資性租賃契約
　1.按當事人間因訂立契約而成立法律關係所衍生之紛爭應如何
    適用法律，固屬法院之職權，惟法院於適用法律前所應認定
    之事實，除非當事人約定之內容違反強制或禁止規定而當然
    無效，可不受拘束外，仍應以該契約約定之具體內容為判斷
    之基礎，不得捨當事人之特別約定，而遷就法律所規定之有
    名契約內容予以比附適用，此乃私法自治、契約自由原則之
    體現（最高法院103年度台上字第1610號判決參照）。所謂
    融資性租賃，係指租賃公司應承租人要求，購入租賃標的物
    ，以融資方式出租予承租者使用而言，換言之，即指需要機
    械設備之企業，在機械設備供給者即製造商或經銷商之處，
    看中機械設備，不願籌湊資金購買或無資金又無法籌湊資金
    購買，乃申請租賃公司出資向供給者買下，再出租予需用該
    機械設備者，而由該承租者按期給付租金，以保租賃公司收
    回購買該機械設備之本金、利息、利潤及其他費用之經濟活
    動。因出租人僅居於融資人之地位，並未擁有庫存之機器、
    設備，亦不瞭解機器、設備，在全部租賃交易活動中，祇負
    提供資金購買機器、設備供承租人使用之義務。故凡屬於所
    有權者之義務，例如保管、修繕、稅捐、危險責任等，皆由
    承租人負擔（最高法院90年度台上字第1841號判決參照）。
    由是可知，融資性租賃契約之締約目的及特性，乃由出租人
    為特定之承租人「出資」購買租賃標的，並「僅」在該特定
    承租人身上收回所有之成本及利潤，亦即出租人之給付義務
    於「出資」時已全部履行，承租人給付義務之範圍亦已於締
    約時固定，至於按期給付之「租金」，為出租人融資之利益
    ，僅係給予承租人「期限利益」而已，承租人於違約時，應
    一次付清全部價金，乃屬期限利益之喪失，此與一般租賃之
    租金乃租賃期間對租賃標的為使用收益之對價，即有不同。
　2.查系爭租約A、B所載租賃條件均相同，第2條（交付與驗收
    ）：「...Ⅱ交付時承租人應以自己費用，對標的物為詳細之
    檢查與必要之試驗，以查明其是否與訂單或買賣合約規定者
    相一致。如未發現任何瑕疵，得代表出租人驗收之...。Ⅲ若
    有任何原因（包括不可抗力）未於預定日完成交付，或標的
    物事後發現不合承租人之需要，或與原訂貨合約、信用狀或
    租賃合約不一致，或有其他瑕疵，其一切之危險與所受之損
    害，由承租人單獨負擔並解決，並將結果通知出租人，...
    但不因此影響出租人按期收取租金及其他權益。」；第7條
    （毀損與滅失）：「標的物交付予承租人後，其因任何事由
    （含天災等不可抗力事由）而遺失、被竊、毀損、滅失、或
    被沒收、沒入、扣押、公用徵收、徵用而發生之危險，全部
    由承租人負擔。承租人依本約規定應支付之各項給付，不因
    標的物遭受損害，而減少或免除，...」；第16條（承租人
    給付租金之義務）：「承租人茲同意其依本約所負應給付租
    金及其他各費用之義務，不論情況如何均應絕對履行，不附
    任何條件；除非有本約所規定之事故，不得解除本約，承租
    人願在現行及未來法律許可範圍內，拋棄對標的物租賃所賦
    予之終止、解除、撤銷或放棄各權，本約非依本約所定事故
    ，而因其他任何原因或法律關係所生不承認本約而被全部或
    一部終止時，承租人仍願依本約規定支付租金，…」，依上
    開約定可知，被上訴人僅負融資義務，並無修繕、瑕疵擔保
    義務，標的物於租賃期間毀損、滅失危險由承租人負擔，承
    租人亦無期前終止權，系爭租約A、B性質為融資性租賃契約
    ，應可認定。
　㈡被上訴人依系爭租約A第13條Ⅰ第5款、Ⅱ第3款⑴請求上訴人連
    帶給付未付租金427,000元、遲延利息及違約金，為有理由
    ：
　1.系爭租約A第13條（違約）Ⅰ第5款：「Ⅰ承租人若有下列情形
    之一，出租人得以違約論：5.標的物或承租人之財產或擔保
    品，被聲請或實施假扣押，假處分或強制執行。」；第13條
    Ⅱ第3款⑴：「Ⅱ如上述一事由發生，出租人得自由裁量，認定
    承租人違約喪失期限利益；並行使下列一項或數項權利：3.
    書面請求承租人，承租人亦無條件同意，於通知書內指定之
    給付日，向出租人為賠償之給付，其應賠償之金額為⑴所有
    未付租金之全部。...外加書面通知之給付日或原訂給付日
    起至清償日止，依日息萬分之五計算之違約金。」
　2.經查，東王戲院之債權人南和興產公司前持臺灣高等法院高
    雄分院107年度重上字第123號和解筆錄為執行名義，聲請就
    東王戲院、陳文武之財產為強制執行（執行案號：109年度
    司執字第11117號），執行債權額為23,919,000元，及自106
    年2月1日起至清償日止，按日以21,000元計算之懲罰性違約
    金，於109年2月27日強制執行程序進行過程，系爭放映機A
    遭查封一節，業經被上訴人提出臺灣高雄地方法院執行命令
    、封條（見原審卷第23至24頁），並有前開強制執行卷宗及
    執行筆錄可憑（卷外影本），堪認系爭放映機A與承租人東
    王戲院之財產均遭強制執行，符合系爭租約A第13條Ⅰ第5款
    約定之違約情事。被上訴人遂依第13條Ⅱ第3款⑴約定，以存
    證信函告知上開違約事由致喪失期限利益，全部租金視為到
    期，以此終止租約，並請求上訴人於指定期限內給付契約餘
    額未付租金，該存證信函已送達上訴人，此有存證信函及回
    執可參（見原審卷第25至38頁），則被上訴人請求東王戲院
    給付未到期租金總額，自屬有據。因融資性租賃契約，出租
    人之給付義務於「出資」時已全部履行，承租人則享有分期
    給付之利益，倘履行過程中承租人財務狀況惡化，將增加出
    租人無法獲償之風險，被上訴人與東王戲院既於租約約定東
    王戲院承租之標的物或承租人之財產遭強制執行，為違約之
    事由，上訴人抗辯南和興產公司違法指封行為，並非其可掌
    握，不能認為伊違約等語，尚非可採。
　3.就未付租金數額，因上訴人持續按月給付租金，迄至本院11
    1年2月23日言詞辯論終結時，尚餘7期未付，則被上訴人請
    求未付租金總額為427,000元（＝每期租金61,000元×7期），
    即屬有據。
　4.另按債務已為一部履行者，法院得比照債權人因一部履行所
    受之利益，減少違約金；約定之違約金額過高者，法院得減
    至相當之數額，民法第251條、第252條定有明文。而契約當
    事人約定之違約金是否過高，應依一般客觀之事實、社會經
    濟狀況、當事人實際上所受損害及債務人如能如期履行債務
    時，債權人可享受之一切利益為衡量標準。被上訴人主張依
    上開約定，請求上訴人給付按日息5/10000計算之違約金。
    本院審酌東王戲院迄至言詞辯論終結，仍繼續依約給付租金
    ，被上訴人因東王戲院一部履行已受有利益，被上訴人因債
    務人財務狀況惡化致風險提高，其所受積極損害、所失利益
    ，認被上訴人得請求之違約金，酌減為按日息0.5/10000計
    算為妥適。
  5.又東王戲院邀同上訴人西華戲院擔任租約A之連帶債務人，
    並邀同上訴人陳文武、陳威成、陳于君擔任租約A之連帶保
    證人等情，有協議書、保證書在卷可稽（見原審卷第21、22
    頁），則被上訴人請求上訴人連帶給付427,000元，及自起
    訴狀繕本送達翌日即109年12月8日（見原審卷第43至51頁）
    起至清償日止，按年息5％計算之利息，暨按日息0.5/10000
    計算之違約金，為有理由。至被上訴人另依民法第179條規
    定之請求，本院既認被上訴人依系爭租約A第13條Ⅱ第3款⑴為
    有理由之判決，被上訴人另依民法第179條規定請求部分，
    縱經審酌，其金額無從為更有利於被上訴人之判斷，即無庸
    加以論究。
　㈢被上訴人依系爭租約B第13條Ⅰ第5款、Ⅱ第3款⑴請求上訴人連
    帶給付未付租金427,000元、法定遲延利息及按日息0.5/100
    00計算之違約金，為無理由：
　1.系爭租約B第13條（違約）Ⅰ第5款：「Ⅰ承租人若有下列情形
    之一，出租人得以違約論：5.標的物或承租人之財產或擔保
    品，被聲請或實施假扣押，假處分或強制執行。」
　2.被上訴人主張系爭放映機B遭查封一節，固提出執行命令、
    封條為證（見原審卷第67至69頁），惟依上開約定，係約定
    「承租人若有下列情形之一，出租人得以違約論」，而西華
    戲院並非前開強制執行事件之執行債務人，業有上開執行卷
    宗為證（卷外影本），則「承租人」西華戲院既非執行債務
    人，自難認為系爭放映機B遭查封一事，有符合上開系爭租
    約B約定所謂「『承租人』若有下列情形之一，出租人得以違
    約論」之違約情事。至於執行債權人南和興產公司錯誤指封
    位於高雄市○○區○○街000號建物內系爭放映機B（系爭放映機
    B依租約約定使用標的物處所即高雄市○○區○○街000號3樓、4
    樓，見原審卷第59頁），被上訴人非不得基於所有人地位行
    使權利或提起第三人異議之訴。是以，西華戲院尚難認為有
    被上訴人主張之系爭租約B第13條Ⅰ第5款之違約事由，被上
    訴人終止系爭租約B難謂合法；則其依租約第13條Ⅱ第3款⑴請
    求上訴人連帶給付未付租金總額、遲延利息及違約金，為無
    理由。
　3.被上訴人另依民法第179條規定請求西華戲院返還不當得利
    部分，系爭租約B既未合法終止，西華戲院基於系爭租約就
    標的物使用收益，並繼續繳付租金，且享有期限利益，並非
    無法律上原因而受有利益，是被上訴人依不當得利法律關係
    請求上訴人連帶給付，亦無理由。　　　
四、綜上，被上訴人依系爭租約A第13條Ⅰ第5款、Ⅱ第3款⑴請求上
    訴人連帶給付427,000元，及自109年12月8日起至清償日止
    ，按年息5％計算之利息，暨按日息0.5/10000計算之違約金
    ，為有理由，應予准許；逾此範圍之請求（即附帶上訴部分
    ），為無理由，應予駁回。原審就上開應准許部分，為上訴
    人敗訴判決，並為准、免假執行之宣告，就上開不應准許部
    分，駁回被上訴人之請求，均無不合。上訴人就其敗訴部分
    提起上訴、被上訴人就其敗訴之一部提起附帶上訴，分別指
    摘原判決不利己之部分不當，求予廢棄改判，均為無理由，
    應駁回上訴及附帶上訴。
五、本件事證已臻明確，兩造所為其餘攻擊、防禦及舉證，經本
    院審酌後，認與判決結論均無影響，爰不一一論列，附此敘
    明。
六、據上論結，本件上訴及附帶上訴均為無理由，爰判決如主文
    所示。　　
中　　華　　民　　國　　111 　年　　3 　　月　　30　　日
                  民事第七庭審判長  法　官　姜悌文

                                    法　官  陳彥君　
                                    　
                                    法　官　黃愛真
以上正本係照原本作成。
本判決不得上訴。　　　　　　　　　　　　　　　　　　
中　　華　　民　　國　　111 　年　　3 　　月　　30　　日
                                    書記官  王曉雁